【裁判字號】    99,訴,1519
【裁判日期】    991012
【裁判案由】    損害賠償
【裁判全文】
臺灣臺中地方法院民事判決              99年度訴字第1519號
原      告  丁○○
訴訟代理人  己○○
原      告  丙○○
訴訟代理人  甲○○
被      告  乙○○
上列原告因被告觸犯傷害等刑事案件，提起附帶民事訴訟(民國
99年度附民字第138號)，經本院刑事庭裁定移送民事庭審理，於
民國99年9月28日言詞辯論終結，本院判決如下：
    主      文
被告應給付原告丁○○新台幣伍拾貳萬陸仟參佰捌拾伍元，給付
原告丙○○新台幣陸拾參萬捌仟柒佰參拾元，及均自民國九十九
年三月十二日起至清償日止，按週年利率百分之五計算之利息。
原告丁○○、丙○○其餘之訴駁回。
訴訟費用新台幣參佰元，由被告負擔新台幣壹佰陸拾伍元，餘由
原告丁○○、丙○○共同負擔。
本判決第一項於原告丁○○、原告丙○○分別以新台幣壹拾柒萬
伍仟元、新台幣貳拾壹萬伍仟元供擔保後，得假執行。
原告丁○○、丙○○其餘假執行之聲請均駁回。
    事 實 及 理 由
一、本件被告經合法通知，未於言詞辯論期日到場，核無民事訴
    訟法第386條各款所列情形，爰依原告之聲請，由其一造辯
    論而為判決。
二、原告2人起訴主張：
  (一)被告於民國(下同)98年12月9日晚間11時49分許，駕駛車
      牌號碼9025─WD號自用小客車，沿台中縣大里市○○路○
      段由北往南方向行駛，行經益民路與東明路口時，適原告
      丁○○騎乘車牌號碼J7Y─359號機車搭載原告丙○○，超
      越被告駕駛之自用小客車時，被告駕車自後追逐原告丁○○所騎機車，追至益民路2段與東榮路口時，竟故意駕車
      自後碰撞原告丁○○機車，致使原告2人在高速行駛之情
      況下摔倒，原告2人均飛離機車後倒地，原告丁○○受有
      右膝挫傷、多處擦傷、右膝前十字韌帶破裂等傷害；原告
      丙○○受有頭部外傷併顱內出血、左腓骨骨折等傷害。被
      告見狀猶下車持木棍對原告2人叫罵，作勢毆打，經原告
      丁○○求饒始罷手。被告於肇事後，竟未救助原告2人即
      駕車逃逸，經路人報警，始將原告2人送醫急救。嗣原告2
      人提出刑事告訴，經檢察官提起公訴，再經鈞院刑事庭於
      99年6月15 日以99年度訴字第466號刑事判決判處有期徒
      刑2年6月，尚未確定。
  (二)原告2人因本件事故分別受有損害，茲分別說明如次：其
   1、原告丙○○部分：醫藥費用新台幣(下同)74136元、輔具
      費及就醫交通費用12000元、看護費39600元(看護18日，
      每日2200元)、工作損失62000元(2個月無法工作，每月工
      資31000元)及精神慰撫金900000元，共計108萬7736元。
   2、原告丁○○部分：醫藥費用19500元、機車修理費9600元
      、看護費用22000元(看護10日、每日2200元)、工作損失
      290000元(10個月無法工作，每月工資29000元)及精神慰
      撫金700000元，共計103萬4500元。爰依民法第184條第1
      項前段、第193條第1項及第195條第1項等規定請求被告賠
      償所受損害。
  (三)並聲明：1、被告應給付原告丙○○108萬7736元、丁○○
      103萬4500元，及均自訴狀繕本送達被告翌日起至清償日
      止，按週年利率百分之5計算之利息。2、願供擔保，請准
      宣告假執行。
三、被告則經合法通知，未於言詞辯論期日到場，亦未提出書狀
    作何聲明或陳述。
四、原告2人主張被告於上揭時、地駕車追逐原告丁○○騎乘附
    載原告丙○○之機車，致原告2人倒地受有上開傷害，被告
    肇事後猶持木棍下車作勢毆打原告2人，事後未將原告2人送
    醫，即駕車逃逸之事實，已據原告丙○○提出中國醫藥大學
    附設醫院診斷證明書影本2件、醫療費用單據影本計19件、
    薪資明細表影本4件、看護費用證明單據1件及購買輔具收據
    1件影本；另原告丁○○提出中國醫藥大學附設醫院診斷證
    明書1件、同院診斷證明書影本1件、醫療費用單據計51件、
    新超行薪資袋1件、看護費用證明單1件及機車修理估價單複
    本1件各在卷為憑，核屬相符，而被告因上開駕車肇事而觸
    犯傷害罪等，業經本院刑事庭於99年6月15日以99年度訴字
    第466號刑事判決判處有期徒刑2年6月(尚未確定)，亦經本
    院依職權調閱上開刑事卷宗查明無誤，而被告已於相當時期
    受合法通知，未於言詞辯論期日到場，亦未提出準備書狀為
    爭執，本院無從斟酌其意見，是原告此部分主張自堪信為真
    正。
五、按因故意或過失，不法侵害他人之權利者，負損害賠償責任
    ；又汽車、機車或其他非依軌道行駛之動力車輛，在使用中
    加損害於他人者，駕駛人應賠償因此所生之損害；另不法侵
    害他人之身體或健康者，對於被害人因此喪失或減少勞動能
    力或增加生活上之需要時，應負損害賠償責任；再不法侵害
    他人之身體、健康、名譽、自由、信用、隱私、貞操，或不
    法侵害其他人格法益而情節重大者，被害人雖非財產上之損
    害；民法第184條第1項前段、第191條之2、第193條第1項及
    第195條第1項分別定有明文。本件交通事故之發生過程，依
    卷附台中縣警察局霧峰分局警詢筆錄、警繪道路交通事故調
    查報告表、現場圖及現場照片所示，係被告駕車沿台中縣大
    里市○○路○段由北往南行駛，行經益民路與東明路口時，
    因原告丁○○酒後騎車附載原告丙○○超越被告之汽車時，
    原告丙○○對被告辱罵「幹」，致被告心生不滿，遂加速駕
    車以時速約80公里之速度追逐原告丁○○所騎機車，追逐至
    東榮路與益民路2段路口時，被告故意駕車逼迫原告丁○○
    所騎機車，致原告丁○○之機車在高速行駛狀態下摔倒，原
    告2人均飛離機車後倒地，原告丁○○受有右膝挫傷、多處
    擦傷、右膝前十字韌帶破裂等傷害，原告丙○○受有頭部外
    傷併顱內出血、左腓骨骨折等傷害。從而本件交通事故之發
    生，既係被告故意駕車自後逼迫原告丁○○騎乘之機車，致
    原告丁○○之機車在高速行駛狀態下摔車，並使原告2人分
    別倒地受傷，則原告2人因本件交通事故所受傷害，與被告
    故意駕車自後逼迫之危險駕駛行為，顯然具有相當因果關係
    ，故原告2人依據民法侵權行為規定請求被告賠償所受損害
    ，洵屬正當，應予准許。至原告2人在起訴狀主張當時機車
    係遭被告駕車自後「碰撞」始倒地受傷乙節，經本院依職權
    閱前開刑事卷宗，參酌兩造及相關證人在刑事案件偵、審過
    程之陳述，認為並無積極證據證明當時被告駕車確有「碰撞
    」原告丁○○所騎機車之情形，本院刑事庭前開刑事判決亦
    同此認定，而原告2人復未提出其他證據資料足資證明被告
    汽車確有「碰撞」原告丁○○機車之事實，故原告2人此部
    分主張尚難遽信。
六、本件原告2人請求被告賠償之項目及費用是否有據，分別說
    明如下：
  (一)醫療費用方面：
   1、全民健康保險法第82條規定，保險對象因汽車交通事故，
      經本保險提供醫療給付者，本保險之保險人得向強制汽車
      責任保險之保險人代位請求該項給付。又強制汽車責任保
      險法第30條亦規定，保險人依本法規定給付之保險金，視
      為加害人或被保險人之損害賠償金額之一部；加害人或被
      保險人受賠償請求時得扣除之。是加害人或強制汽車責任
      保險之被保險人於該範圍內之損害賠償責任即因而解免，
      全民健康保險被保險人於該範圍內，對於加害人之損害賠
      償請求權亦因之而喪失(參見最高法院92年度台上字第235
      號判決意旨)。本件原告2人既因汽車交通事故而受有損害
      ，復均以全民健康保險之被保險人身分就醫，故原告2人
      請求被告賠償醫療費用部分，僅得就自負額部分為請求，
      而全民健康保險給付部分，依上開法條規定及最高法院判
      決意旨，該部分之損害賠償請求權已移轉予中央健康保險
      局，原告2人自不得再對加害人之被告請求。
   2、原告丙○○部分：
      原告丙○○主張其因系爭事故迄今已支出醫療費用74136
      元云云，惟依卷附原告丙○○提出之中國醫藥大學附設醫
      院及仁愛醫療財團法人大里仁愛醫院(下稱仁愛醫院)醫療
      費用單據記載，原告丙○○支出自負額部分為65136元，
      但其中診斷證明書費用多達5筆，共840元，除中國醫藥大
      學附設醫院98年12月28日醫療費用單據所載250元，及仁
      愛醫院99年5月5日醫療費用單據所載300元，2筆共550元
      ，為訴訟上所必要，應予准許外，其餘3筆共290元，原告
      丙○○並未說明該用途，即非必要，應予剔除，故原告丙○○得請求之醫療費用應減為64846元。
   3、原告丁○○部分：
      原告丁○○主張其因系爭事故已支出之醫療費用為19500
      元，固據其提出中國醫藥大學附設醫院門診收費證明正本
      1件、影本3件及和信診所掛號收據影本47件各在卷可憑，
      而原告丁○○前往和信診所就醫，確係因本件交通事故受
      傷後之復健醫療行為所必要乙節，亦有和信診所99年9月3
      日函稱：「丁○○係因右膝前十字韌帶破裂於中國醫藥大
      學附設醫院接受韌帶重建手術後，仍有疼痛、無力、膝關
      節活動障礙（如蹲姿困難），故…於本院接受復健治療」
      等語可證，是被告亦應賠償此部分費用甚明。又依原告丁○○提出之中國醫學大學附設醫院及和信診所之醫療費用
      單據，經本院核算後，原告丁○○支出之自負額為13885
      元，逾此部分之請求，因原告丁○○未能提出其他醫療費
      用單據供參，不應准許，故原告丁○○得請求之醫療費用
      為13885元。
  (二)看護費用部分：
   1、按親屬代為照顧被害人之起居，固係基於親情，但親屬看
      護所付出之勞力並非不能評價為金錢，雖因2者身分關係
      而免除被害人之支付義務，惟此種基於身分關係之恩惠，
      自不能加惠於加害人。故由親屬看護時雖無現實看護費之
      支付，仍應認被害人受有相當於看護費之損害，仍得請求
      賠償，始符公平原則 (參見最高法院94年度台上字第1543
      號判決意旨)。本件原告2人固主張其等2人於住院期間均
      係由親屬代為照顧起居，並未僱用專業看護，然依前述最
      高法院判決意旨，原告2人仍得請求被告賠償看護費用之
      損害。
   2、原告丙○○部分：
      原告丙○○主張其因本件車禍受傷而受親屬看護18天，每
      日看護費用2200元，共39600元，固提出訴外人張石明、
      李有忠及甲○○等3人人出具之看護日數及費用單據1紙為
      證。惟本院審酌原告丙○○提出中國醫藥大學附設醫院98
      年12月31日出具之診斷證明書記載，原告丙○○於98年12
      月10日經急診住院於加護病房至98年12月14日，嗣於98年
      12月23日出院，共住院14日。而原告丙○○係受有頭部外
      傷併顱內出血、左腓骨骨折、左小腿撕裂傷合併傷口缺損
      等傷害，住院期間接受顱內壓監測手術及補皮手術，堪認
      原告丙○○於受傷住院期間確須專人照顧生活起居，但依
      前述，原告丙○○自98年12月10日起至98年12月14日止係
      在加護病房住院，皆由醫護人員負責照顧，一般看護尚不
      得任意進出加護病房，該期間親友僅得於醫院指定時間探
      視而已，故原告丙○○住院期間僱用看護之日數應減為9
      日 (98年12月15日至98年12月23日)。又原告丙○○出院
      後是否仍有繼續僱用看護之必要，原告丙○○並未舉證以
      實其說，其逾此日數請求看護費用即不可採。至原告丙○○主張看護費用每日按2200元計算乙事，因原告丙○○訴
      訟代理人甲○○自承實際上並未僱用專業看護，僅由其親
      屬即訴外人張石明、李有忠及甲○○等人從旁協助照護，
      其等亦未曾受過專業看護訓練等語屬實 (參見99年8月31
      日言詞辯論筆錄第2頁)，則原告丙○○之親屬在照顧上自
      無法與專業看護相比，其請求看護費用按每日2200元計算
      ，即嫌過高，應減為每日1500元，而看護期間為9日，共
      計13500元，逾此金額之請求，不應准許。
   3、原告丁○○部分：
      原告丁○○主張其因本件車禍受傷而受親屬看護7天，每
      日看護費用2200元，共15400元，並提出訴外人戊○○出
      具之看護日數及費用單據1紙可證。本院審酌原告丁○○
      提出中國醫藥大學附設醫院99年8月26日出具診斷證明書
      記載，患者因右膝前十字韌帶破裂，於99年1月26日經門
      診住院接受右膝前十字韌帶重建手術，於99年2月1日出院
      乙節，可見原告丁○○確因右膝所受傷害手術治療，共住
      院7日，其於受傷住院期間行動不便，確須專人照顧生活
      起居。至原告丁○○請求看護費用按每日2200元計算部分
      ，因原告丁○○訴訟代理人賴鳳瑛自承實際上並未僱用職
      業看護，僅由其舅舅即訴外人戊○○從旁協助照護，亦未
      曾受過專業看護訓練等語明確 (參見99年9月28日言詞辯
      論筆錄第2頁)，則原告丁○○之親屬在照顧上自無法與專
      業看護相比，其請求看護費用按每日2000元計算，尚嫌過
      高，應減為每日1500元，而看護期間為7日，共計10500元
      ，逾此金額之請求，不應准許。
  (三)醫療輔具及計程車費用部分：
      按當事人已證明受有損害而不能證明其數額或證明顯有重
      大困難者，法院固應審酌一切情況，依所得心證定其數額
      ，民事訴訟法第222條第2項定有明文。惟本條規定，乃屬
      舉證責任減輕之範疇，並非純屬法官裁量之性質，負舉證
      責任之當事人仍應在客觀上可能之範圍內提出證據，並為
      相當之主張，法院如有必要，並應依職權發動其證據調查
      之權限，俾就損害額為適當之酌定 (參見最高法院98年度
      台上字第1831號判決意旨)。本件原告丙○○雖主張其因
      本件事故受傷，須購買輪椅、柺杖等醫療用品，並支出往
      返住家及醫院之計程車資，共計12000元，經查：
   1、原告丙○○就醫療輔具費用之請求，僅提出98年12月10日
      在「大仁祥醫療器材行仁愛營業所」購買「頸圈」1200元
      之免用統一發票收據1紙，而本院審酌原告丙○○所受前
      開傷害，確有使用頸圈固定頭頸部之必要，故購具頸圈費
      用1200元應准許之。至其餘所謂購買輪椅、柺杖等醫療器
      材部分，並未提出任何單據供本院審酌，自無可取。
   2、原告丙○○請求就醫往返住家及醫院之交通費 (計程車車
      資)，計16趟，每趟車資230元，共3680元部分，本院依原
      告提出中國醫藥大學附設醫院門診醫療收據可知，原告曾
      於98年12月28日、99年1月11日、同年1月18日、同年2月
      17日、同年2月22日、同年3月17日、同年3月22日、同年4
      月19日分別前往門診追蹤治療，共8次，往返共16趟。但
      原告丙○○對於各趟車資之里程及金額，固無法提出證據
      資料供參，惟本院審酌原告丙○○確因本件傷害致行動不
      便，而有搭乘計程車往返醫院之必要，亦即原告丙○○確
      受有支出計程車車資之損害，且衡諸一般搭乘計程車者少
      有索取收據或車資證明，倘要求原告就每趟計程車車資均
      應提出單據證明，顯有強人所難之處，依前揭民事訴訟法
      第222條第2項規定及最高法院判決意旨，認為從原告丙○○之台中縣大里市住處往返中國醫藥大學附設醫院，每趟
      計程車車資為230元，尚屬合理，故原告丙○○得請求之
      交通費為3680元 (計算式：16×230＝3680)。
   3、小計：原告丙○○得請求醫療輔具及計程車之費用為4880
      元(計算式：1200＋3680＝4880)。
  (四)機車修理費用部分：
      因犯罪而受損害之人，於刑事訴訟程序得附帶提起民事訴
      訟，對於被告及依民法負賠償責任之人，請求回復其損害
      ；前項請求之範圍，依民法之規定；刑事訴訟法第487條
      設有規定。又因犯罪而受損害之人，於刑事訴訟程序固得
      附帶提起民事訴訟，對於被告請求回復其損害，但其請求
      回復之損害，以被訴犯罪事實所生之損害為限，否則縱令
      得依其他事由，提起民事訴訟，亦不得於刑事訴訟程序附
      帶為此請求(參見最高法院60年台上字第633號判例意旨)
      。本件原告丁○○係依刑事訴訟法第487條規定以刑事附
      帶民事訴訟方式提起本件訴訟，依上開最高法院判例意旨
      ，原告丁○○得請求被告賠償所受之損害，即以被告被訴
      犯罪事實所生之損害為限，而被告被訴之罪名係刑法第
      277條第1項之普通傷害罪及刑法第185條之4之肇事逃逸罪
      ，故原告丁○○得請求被告賠償者，僅限於因普通傷害及
      肇事逃逸之犯罪事實所生之損害，倘非該2項罪名所生之
      損害，自須另行起訴請求，尚無利用刑事附帶民事訴訟方
      式請求之餘地。從而原告丁○○請求被告賠償機車受損之
      修理費用9600元，因被告被訴犯罪事實並不包括毀損罪，
      其請求機車受損之修理費用，於法不合，不應准許。
  (五)薪資損害部分：
   1、原告丙○○部分：
      原告丙○○主張因本件事故受傷須在家休養2個月而無法
      工作乙節，依前揭中國醫藥大學附設醫院診斷證明書記載
      ，原告丙○○係受有頭部外傷併顱內出血等傷害，在客觀
      上自需相當時間休養，故原告丙○○主張需休養期間為2
      個月，核屬必要。然原告丙○○主張其在本件事故發生前
      係在「沛驊國際股份有限公司」任職，每月薪資為31000
      元云云，並提出99年3、5月份薪資明細表為證，而本院審
      酌原告丙○○於99年3月份之薪資包括本薪20000元及獎金
      8717元，共28717元，同年5月份薪資包括本薪20000元及
      獎金6787元，共26787元，可見原告丙○○每月領取薪資
      並非固定，故本院取其平均數即每月薪資約27752元（計
      算式：(20000＋8717＋20000＋6787)÷2＝27752)，其所
      受薪資損害應為55504元(計算式：277522=55504)，原告
      丙○○逾此數額之請求，於法不合。
   2、原告丁○○部分：
      原告丁○○雖主張其因本事故受傷而10個月無法工作乙節
      ，惟依其提出99年8月26日中國醫藥大學附設醫院診斷證
      明書記載，患者經門診住院接受右膝前十字韌帶重建手術
      治療，建議休養「4個月」及繼續追蹤治療等語，僅能認
      定其確有休養4個月之必要，而原告丁○○主張需休養期
      間達10個月部分，並未舉證以實其說，故其請求逾4個月
      部分無從准許。又原告丁○○主張在發生系爭事故前在「
      新超行」任職，每月薪資為29000元云云，但依其提出98
      年11月份薪資袋記載，該月份實支薪資為28500元，但其
      中午餐費2500元及健保500元部分，在一般情形似屬應扣
      款項目，即使係該商號補貼原告丁○○之款項，午餐費應
      為恩惠性給付，健保費應為強制性社會保險性質之保險費
      ，均不得列為薪資之一部分，故原告丁○○之每月薪資應
      反戰為25500元，據此計算其需休養4個月無法工作期間之
      薪資損害應為102000元(計算式：25500×4=102000)。
  (六)精神慰撫金部分：
      原告2人於上揭時、地因本件事故分別受有前述之傷害，
      依卷附中國醫藥大學附設醫院診斷證明書記載，原告2人
      所受傷害非輕，在治療過程及休養復健期間，其等2人之
      肉體及精神上所受痛苦，非親身體驗，無以言喻。且本件
      事故發生迄今已近1年，被告猶未能與原告2人達成民事和
      解，致原告2人所受損害無法及時獲得彌補。另因本件事
      故之發生，係因原告丁○○酒醉(呼氣所含酒精濃度已達
      0.62mg/l，有附於刑事卷內道路交通事故當事人酒精測定
      紀錄表1件可按)騎乘機車超越被告駕駛之汽車時，後座之
      原告丙○○對被告辱罵「幹」，致被告心生不滿，而起意
      駕車追逐乙節，已如前述，亦為本院前開刑事判決所認定
      ，堪認本件事故之發生應為原告丁○○酒醉駕車及原告丙○○無端辱罵被告所引起，被告固不應駕車自後追逐、逼
      迫原告丁○○所騎機車，但原告2人之行為在客觀上亦有
      可議之處。再原告丙○○所受傷害，亦有部分因素應歸責
      於原告丁○○酒醉騎車及高速行駛之交通違規行為，而原
      告丙○○當時明知原告丁○○酒醉騎車，猶願讓其附載，
      使原告丁○○居於其使用人之地位，原告丙○○亦應承受
      其使用人即原告丁○○之疏失。從而本院審酌兩造之身分
      、地位及經濟狀況(被告拒不到庭，本院無從考量)等一切
      情狀，認為原告丙○○、丁○○依序請求被告給付精神慰
      撫金900000元、700000元，均嫌過高，應分別核減為
      500000元、400000元，始為公允，逾此數額之請求，不應
      准許。
  (七)準此，原告丙○○、丁○○得請求被告賠償之金額分別為
      638730元、526385元。
七、綜上所述，原告2人依據民法侵權行為損害賠償規定，請求
    被告賠償所受損害，原告丙○○、丁○○分別於638730元、
    526385元範圍內，為有理由，應予准許，逾此數額之請求，
    則非有據，應予駁回。又原告2人就上開准許部分併請求自
    起訴狀繕本送達被告翌日即99年3月12日起至清償日止按年
    息百分之5計算之法定遲延利息，即無不合，併准許之。
八、再本件原係刑事附帶民事訴訟，經本院刑事庭裁定移送前來
    ，依刑事訴訟法第505條第2項規定，免納裁判費用。又本院
    在審理過程曾命原告預納第一審公示送達費用300元，故本
    件訴訟費用為300元。又兩造就本件訴訟互有勝敗，本院審
    酌原告2人勝訴比例約為百分之55，爰命被告負擔訴訟費用
    165元，餘由原告丁○○、丙○○共同負擔。
九、又原告2人陳明願供擔保聲請宣告假執行，就原告勝訴部分
    ，核與法律規定相符，爰分別酌定相當擔保金額宣告之。原
    告2人其餘假執行之聲請，因訴之駁回而失所依據，併予駁
    回。
十、本件事證已臻明確，原告2人其餘攻擊防禦方法及所舉證據
    資料，核與本件判決所得心證及結果均不生影響，毋庸逐一
    論述，附此敘明。
十一、結論：本件原告2人之訴均為一部有理由、一部無理由，
    依民事訴訟法第385條第1項前段、第79條、第85條第1項、
    第390條第2項，判決如主文。
中    華    民    國    99    年    10    月    12    日
                  民事第三庭    法  官  林金灶
以上正本係照原本作成。
如對本判決上訴，須於判決送達後20日內向本院提出上訴狀（須
附繕本）。
中    華    民    國    99    年    10    月    12    日
                                書記官  李國敬

司法院資訊處製作；財團法人民間司法改革基金會備份。
